臺灣高等法院臺中分院民事判決
109年度上字第153號

上  訴  人  江銘洲  
            江明杰  
            黃庭耀  
            黃継印  
            黃繼釗  
            黃繼燦  
            黃継泉  

            黃庭植  
            張雪映  
            呂興杰  
            呂國暐  
            廖吉源  
上 十二 人
訴訟代理人  許景鐿律師  
被 上訴 人  台中市黎明自辦市地重劃區重劃會


法定代理人  傅宗道  
訴訟代理人  陳益軒律師
            顏嘉盈律師
上列當事人間請求確認臺中市黎明自辦市地重劃區重劃會不成立
事件，上訴人對於中華民國109年2月5日臺灣臺中地方法院107年
度訴字第2018號第一審判決提起上訴，本院於111年6月29日言詞
辯論終結，判決如下：
    主  文
一、原判決廢棄。
二、確認台中市黎明自辦市地重劃區重劃會不成立。
三、第一、二審訴訟費用均由被上訴人負擔。
    事實及理由
一、上訴人主張：
　　上訴人等人均係台中市黎明自辦市地重劃區（下稱黎明重劃
    區）內土地所有權人，黎明重劃區籌備會成立後於民國97年
    3月12日召開第1次會員大會（下稱系爭會員大會），決議通
    過追認重劃計畫書、重劃會章程（下稱系爭章程）及理事、
    監事選舉辦法（下稱系爭選舉辦法）等事項，同日並依系爭
    選舉辦法選出理事、監事，經臺中市政府核准而成立台中市
    黎明自辦市地重劃區重劃會（下稱黎明重劃會），上訴人為
    黎明重劃會之當然成員。又依修正前95年獎勵土地所有權人
    辦理市地重劃辦法（下稱95年獎勵辦法）第13條第3項之規
    定，會員大會選任理事、監事「應有全體會員2分1以上，及
    其所有土地面積超過重劃區總面積2分1以上之同意」（下稱
    系爭同意比率）。惟系爭會員大會所通過之系爭選舉辦法，
    係採無記名連記法，所選出之理事、監事無法證明符合系爭
    同意比率之要件，違反95年獎勵辦法第13條第3項之強制規
    定及系爭章程第8條第2項之規定，自屬無效，黎明重劃會亦
    無從成立。另先後擔任○○土地開發股份有限公司（下稱○○公
    司）董事長之訴外人傅宗道、楊○○，及擔任總經理之訴外人
    林○○為掌控黎明重劃會，竟於系爭會員大會決議前，先出資
    購買訴外人鄭○○即黎明重劃會會員名下面積20.132平方公尺
    、13.31平方公尺之土地，再移轉與訴外人黃○○等300人及余
    ○○等168人，以虛偽買賣增加人頭會員468人，且系爭會員大
    會竟出現未受開會通知之會員出具委託書與被上訴人，或有
    死亡之會員仍出具委託書，或有出具空白託書而未授權複委
    任等情形，顯有偽造文書情事，系爭會員大會所為決議及理
    事、監事選舉均屬無效。而○○公司虛增之468名人頭會員，
    並非真正所有權人，不得參與系爭會員大會行使投票權，況
    ○○公司將所購買之土地，借名登記在468名人頭會員名下，
    係規避95年獎勵辦法之強制規定而屬脫法行為，系爭會員大
    會所為決議及理事、監事選舉均屬無效，黎明重劃會自未成
    立。爰依民事訴訟法第247條提起本訴，並請求：確認黎明
    重劃會不成立。
二、被上訴人則以：
　　上訴人並未證明有虛偽買賣而增加人頭會員468名等情事，
    且上訴人就所指虛增人頭會員所告發刑事偽造文書案件，亦
    經臺灣臺中地方檢察署（下稱臺中地檢）以103年偵字第213
    91號為不起訴處分書確定，顯見所指虛增人會員乙節，純屬
    上訴人臆測之詞。又黎明重劃會會員因故無法親自出席會員
    大會，得以書面委託他人代為出席，95年獎勵辦法關於代理
    出席之資格及代理人數均未作限制，會員如確有委託他人代
    理出席會員大會之真意，復出具書面委託書，代理人縱非黎
    明重劃會會員，仍得代理行使投票權及決議，且依臺中地檢
    上開不起訴處分書所載，委託他人出席系爭會員大會之會員
    ，均係出自由意志簽署委託書，並無偽造情事，上訴人所指
    有偽造委託書乙節，與事實不符。至會員所出具之委託書縱
    未載明受託人，惟因會員既已明確表達委託出席系爭會員大
    會之意，及出具委託書予○○公司，即有授權○○公司委託適當
    之人代為行使投票權及決議之意，系爭會員大會所為決議及
    所選出之理事、監事自屬有效。又黎明重劃會係以黎明重劃
    區內全體土地所有權人為會員所組成，性質上為民法所規定
    之社團團體，民法就社團理事、監事之選舉門檻並無特別規
    定，95年獎勵辦法第11條第1、4項亦規定理監事由會員互選
    組成，並無特別門檻之規定，自應回歸以相對多數決方式為
    選任標準。又章程所訂理監事當選門檻屬重劃會之自治事項
    ，章程記載未違反法令之強行或禁止規定，自應依其章程規
    定辦理。系爭會員大會決議通過之系爭選舉辦法，採用相對
    多數決方式辦理黎明重劃會理事、監事選舉，符合系爭章程
    第9條及95年獎勵辦法第11條第1、4項規定，且亦經臺中市
    政府實質審核後予以核定，該核定具有行政處分效力，在該
    處分經認定為無效或經撤銷前，黎明重劃會應屬合法有效成
    立。至上訴人擅將95年獎勵辦法第13條第2項第2款、第3項
    前段規定，解釋為理事、監事之當選得門檻規定，違反立法
    者原意，自不足採。況黎明重劃會是否合法成立，業經本院
    101年度上字第43號請求確認重劃會不成立事件（下稱43號
    判決）中，就系爭會員大會之決議是否有效，被上訴人是否
    合法成立等爭點，經兩造充分辯論後，而為被上訴人勝訴判
    決，確認被上訴人合法成立，復經最高法院維持在案，而有
    爭點效之適用，上訴人違反43號判決之爭點效，以同一理由
    提起本件訴訟，自非合法等語，資為抗辯。
三、原審為上訴人敗訴之判決，上訴人不服，提起上訴，並聲明
    ：㈠原判決廢棄，㈡請求確認黎明重劃會不成立。被上訴人則
    答辯聲明：上訴駁回。
四、不爭執事項及本件爭點（見本院卷㈤第177-179頁）：
㈠、不爭執事項：
⒈、依黎明重劃區內土地登記謄本所示，黎明重劃區會員人數為2
    ,618人（扣除經濟部水利署，原審卷㈠第11頁），2分之1為1
    ,309人。
⒉、系爭章程第8條第1項第2款規定選任與解任理事、監事為會員
    大會職權；第2項規定：會員大會對前項各款事項之決議，
    應有全體會員2分1以上，及其所有土地面積超過重劃區總面
    積2分1以上之同意。
⒊、系爭會員大會會議紀錄就㈦選舉理、監事項記載：「⒈由出席
    會員依「台中市黎明自辦市地重劃區重劃會理事、監事選舉
    辦法」規定，採現場提名理事及監事候選人。⒉經會員以提
    名單方式提名並統計票數，產生30名理事候選人及5名監事
    候選人。⒊電腦讀卡開票作業及人工驗票完成後，主席宣布
    選舉結果：⑴理事：吳○○、栗○○、○○營造股份有限公司（下
    稱○○公司）、張○○、紀○○、張○○、蔡○○、連○○、傅宗道、張
    ○○、吳○○、賴春成、郭○○等18人。⑵候補理事：陳○○、林○○
    ，謝○○、廖○○、廖○○等5人。⑶監事：蔡○○、黃○○、張○○等3
    人。⑷後補監事：廖○○等1人。⒋隨即召開第次理事會推選理
    事長」，並未記載同意人數及同意會員所持有土地面積總合
    之記載。
⒋、臺中地檢以106年度偵字第7206號、16903號、32357號、3272
    3號起訴楊○○、傅宗道、林○○、紀○○等人偽造文書等，該案
    經臺灣臺中地方法院於110年9月30日以108年度重訴字第539
    號刑事判決，認理事、監事購地不實之偽造文書罪、虛增地
    上物拆遷補償費及地上物拆遷補償費之背信罪而判處楊○○、
    傅宗道、紀○○各應執行有期徒刑5年6月、林○○應執行有期徒
    刑4年2月。現提起上訴，由本院刑事庭審理中。
㈡、爭執事項：
⒈、系爭會員大會選任理事及監事，應適用95年獎勵辦法第13條
    第3項前段之系爭同意比率之規定，或依系爭會員大會通過
    之系爭選舉辦法（採無記名連記法與相對多數決）？
⒉、黎明重劃會是否合法成立？　　
五、本院之判斷：
㈠、按重劃會之會員大會，有通過或修改章程、選任或解任理事
    、監事、追認或修正重劃計畫書等權責（95年獎勵辦法第13
    條第2項規定），為參與重劃土地所有權人之意思及最高權
    力機關，其決議之性質，與社團總會決議相似，自可類推適
    用民法第56條之規定。是重劃會會員大會之決議內容違反法
    令或章程者，該決議即為無效。而重劃會於第1次會員大會
    選定理事、監事後成立；會員大會選任理事、監事之決議，
    應有全體會員2分之1以上，及其所有土地面積超過重劃區總
    面積2分之1以上之同意，95年獎勵辦法第11條第4項前段、
    第13條第2項第2款、第3項本文規定自明，該「同意比率」
    係屬決議之有效要件，重劃會之成立，應以第1次會員大會
    選任理事、監事之決議，經全體會員2分之1以上，及其所有
    土地面積超過重劃區總面積2分之1以上之同意，為其要件，
    若未合法選出理、監事，自足以影響重劃會之成立（最高法
    院106年度台上字第415號、108年度台上字第1268號、110年
    度台上字第1109號判決意旨參照）。本件黎明重劃區於97年
    3月12日召開系爭會員大會，該次會員大會選任理事及監事
    ，自應適用95年獎勵辦法（於101年2月4日修正第11條第4項
    及第13條第3項但書之規定），並應符合系爭同意比率之規
    定，始能合法選出理監事，被上訴人因而得以成立。又立法
    者係考量土地重劃之結果，對於土地所有權人權益影響至關
    重大，始明定系爭同意比率為要件，符合系爭同意比率自屬
    決議之有效要件。且上開條文所定「選任理事及監事」，係
    指由會員於會員大會以投票方式「選出各個擔任理事、監事
    職務之人」之決議，而依95年獎勵辦法第13條第3項所定系
    爭同意比率，係選任理事、監事之有效要件，若選任各個理
    事、監事不符該同意比率，應認決議不生效力，非僅屬決議
    方法違法，自不生選任理事、監事之效力，依95年獎勵辦法
    第11條第4項前段規定，重劃會即未成立。
㈡、次按第1次會員大會就理監事選舉辦法所採無記名連記法及相
    對多數決之決議內容，如不以會員人數及所有土地面積限制
    比例為必要，即已違反95年獎勵辦法第13條第3項規定，類
    推適用民法第56條第2項之規定，應認該決議為無效（最高
    法院110年度台上字第1109號判決意旨參照）。經查，系爭
    選舉辦法第6條第3項規定「選舉方式採無記名連記法」，第
    8條第1項規定「以候選人得票多寡為序，按應選出名額作為
    當選名次」（本院卷㈠第203-207頁），顯非以系爭同意比率
    之規定為理監事選舉之必要條件，則依上開最高法院判決意
    旨所示，系爭選舉辦法第6條第3項、第8條第1項規定，違反
    95年獎勵辦法第13條第3項所定系爭同意比率之強制規定，
    系爭會員大會所通過系爭選舉辦法第6條、第8條規定之決議
    ，依民法第56條第2項之規定，應屬無效，依系爭選舉辦法
    所選出之理事、監事自同屬無效，依95年獎勵辦法第11條第
    4項前段規定，黎明重劃會自始未成立。
㈢、次查，系爭會員大會於97年3月12日所選出理事吳○○、栗○○、
    ○○公司、張○○、紀○○、張○○、蔡○○、連○○、傅宗道、張○○、
    吳○○、賴春成、郭○○等13人（及5名備取理事），監事蔡○○
    、黃○○、張○○等3人（及1名備取監事）（見本院卷㈠第261-2
    63頁），會議紀錄記載「採現場提名理事及監事候選人」、
    「經會員以提名單方式提名並統計票數，產生30名理事候選
    人及5名監事候選人」、「電腦讀卡開票作業及人工驗票完
    成後，主席宣布選舉結果」，惟未記載同意人數及同意會員
    所持有土地面積總合之記載（見不爭執事項㈢）。而被上訴
    人復未能舉證證明系爭會員大會所選出之理事、監事，係符
    合系爭同意比率之規定，上開13名理事（及備取理事）及3
    名監事之選任，均不符95年獎勵辦法第13條第3項所規定系
    爭同意比率之要件，系爭會員大會既未合法選定理事、監事
    ，依95年獎勵辦法第11條第4項前段之規定，應認黎明重劃
    會尚未成立。
㈣、再查，系爭會員大會就系爭選舉辦法之決議及依該辦法所選
    出之理事、監事，固經臺中市政府以97年4月8日府地劃字第
    0000000000號函同意核定（下稱系爭行政處分，原審卷㈣第2
    7頁）。惟系爭行政處分並未審究系爭選舉辦法第6條、第8
    條之規定，因違反95年獎勵辦法第13條第3項之強制規定而
    無效，仍予核定，系爭行政處分關於此部分，顯有行政程序
    法第111條第7款所定「其他具有重大明顯之瑕疵」之情形，
    當屬無效。而無效之行政處分，係指行政行為具有行政處分
    之形式，但其內容具有明顯、嚴重瑕疵而自始、當然、確定
    不生效力而言（最高行政法院102年度判字第518號判決意旨
    參照）。系爭行政處分既屬無效，自不待撤銷即應否定其效
    力，被上訴人抗辯系爭會員大會所通過系爭選舉辦法之決議
    及依該辦法所選出之理事、監事，業經臺中市政府核定在案
    ，未經撤銷前，不容否定其效力云云，恐屬誤會。
㈤、又查，95年獎勵辦法第11條第4項前段「重劃會於第1次會員
    大會選定理事、監事後成立」之規定，重劃會係於第1次會
    員大會「選定理事、監事後成立」，並非經行政主管機關為
    核定之行政處分後成立。嗣於101年2月4日95年獎勵辦法第1
    1條第4項修訂為「籌備會於召開第1次會員大會選定理事、
    監事，並將章程、會員與理事、監事名冊、第1次會員大會
    紀錄及理事會紀錄，送請直轄市或縣（市）主管機關核定後
    ，成立重劃會」。依立法理由記載「基於召開第1次會員大
    會、選任理事、監事、訂定章程及重劃會之成立，攸關重劃
    區內土地所有權人之權益，爰修正第4項規定，明定重劃會
    須經主管機關核定後，始得成立」。顯見95年獎勵辦法第11
    條第4項於101年2月4日修正後，重劃會係於主管機關以行政
    處分核定後始成立，本件黎明重劃會仍應適用95年獎勵辦法
    第11條第4項前段之規定，已如前述，則黎明重劃會於合法
    選定理事、監事後成立，並非於主管機關核定後成立，因此
    ，臺中市政府縱以系爭行政處分核定理事、監事名冊，亦與
    黎明重劃會之成立無涉，被上訴人抗辯黎明重劃會係經臺中
    市政府以系爭行政處分核定後成立，系爭行政處分未經撤銷
    前，黎明重劃會仍已成立云云，自不可採。
㈥、末按爭點效之適用，必須前後兩訴訟當事人同一，且前案就
    重要爭點之判斷非顯然違背法令，及當事人未提出新訴訟資
    料足以推翻原判斷等情形始足當之（最高法院99年度台上字
    第1717號判決意旨參照）。被上訴人與訴外人黃春生請求確
    認重劃會不成立事件，經本院43號判決及最高法院102年度
    台上字第60號判決被上訴人勝訴確定（下稱另案確定判決）
    。惟另案確定判決與本件之當事人不同，另案確定判決於本
    件並無爭點效之適用，本院仍得就系爭會員大會是否合法選
    任理、監事，黎明重劃會是否成立，為與另案確定判決相反
    之判斷，被上訴人此部分抗辯，核屬無據，不足採信。
六、綜上所述，上訴人依95年獎勵辦法第13條第3項、第11條第4
    項規定，請求確認黎明重劃會不成立，自屬正當，應予准許
    。從而原審為上訴人敗訴之判決，尚有未洽，上訴論旨指摘
    原判決不當，求予廢棄改判，為有理由，爰由本院廢棄改判
    如主文第2項所示。
七、本件事證已臻明確，兩造其餘之攻擊或防禦方法及所用之證
    據，經本院斟酌後，認為均不足以影響本判決之結果，爰不
    逐一論列，附此敘明。
八、據上論結，本件上訴為有理由，判決如主文。
中　　華　　民　　國　　111 　年　　7 　　月　　27　　日
              民事第二庭    審判長法　官  楊國精
　　　　　　　　　　　      　　　法　官  陳得利
　　　　　　　　　　　      　　　法　官  李立傑
正本係照原本作成。
如不服本判決，應於收受送達後二十日內向本院提出上訴書狀，
其未表明上訴理由者，應於提出上訴後二十日內向本院補提理由
書狀（均須按他造當事人之人數附繕本）。因疫情而遲誤不變期
間，得向法院聲請回復原狀。
上訴時應提出委任律師或具有律師資格之人之委任狀。委任有律
師資格者，另應附具律師資格證書及釋明委任人與受任人有民事
訴訟法第四百六十六條之一第一項但書或第二項所定關係之釋明
文書影本。如委任律師提起上訴者，應一併繳納上訴裁判費。

                                  書記官  呂安茹
　　　　　　　　　　　　　　　　　　
中　　華　　民　　國　　111 　年　　7 　　月　　27　　日